ACORDAO-COMPLETO-2413203

ACÓRDÃO 12976/2020 ATA 41/2020 - SEGUNDA CÂMARA

VISTOS, relatados e discutidos estes autos de tomada de contas especial instaurada pelo Fundo Nacional de Desenvolvimento da Educação (FNDE) em desfavor, originariamente, de Bernardo Siqueira Filho e Claiton José Georgetti, como então prefeitos de Silvanópolis - TO (gestões: 2009 - 2012 e 2013 - 2016, respectivamente) , diante da omissão no dever de prestar contas do Termo de Compromisso n.º 5196/2012 destinado ao "apoio técnico ou financeiro prestado em caráter suplementar e voluntário pela União às redes públicas de educação básica dos Estados, do Distrito Federal e dos Municípios mediante a pactuação de Plano de Ações Articuladas - PAR" por meio do aporte de recursos federais sob o montante de R$ 560.558,00, tendo a vigência do ajuste sido estipulada para o período de 1º/7/2012 a 31/8/2014;
ACORDAM os Ministros do Tribunal de Contas da União, reunidos na Sessão da 2ª Câmara, ante as razões expostas pelo Relator, em:
9.1. excluir a responsabilidade de Claiton José Georgetti na presente relação processual, diante dos elementos de convicção até aqui obtidos pelo TCU;
9.2. julgar irregulares as contas de Bernardo Siqueira Filho, nos termos dos arts. 1º, I, 16, III, "b" e "c", 19, caput, 23, III, da Lei n.º 8.443, de 1992, para condená-lo ao pagamento do correspondente débito, com a atualização monetária e os juros de mora calculados desde a data informada até o efetivo recolhimento, fixando-lhe o prazo de 15 (quinze) dias, contados da notificação, para que comprove perante o Tribunal, nos termos do art. 214, III, "a", do RITCU, o recolhimento da dívida em favor do Fundo Nacional de Desenvolvimento da Educação, na forma da legislação em vigor, sob as seguintes condições:
	Data da Ocorrência
	Valor (em R$) 

	6/7/2012
	3.650,00

	6/7/2012
	441.720,00

9.3. aplicar em desfavor de Bernardo Siqueira Filho a multa prevista no art. 57 da Lei n.º 8.443, de 1992, sob o valor de R$ 100.000,00 (cem mil reais) , fixando-lhe o prazo de 15 (quinze) dias, contados da notificação, para que comprove, perante o Tribunal, nos termos do art. 214, III, "a", do RITCU, o recolhimento da referida dívida em favor do Tesouro Nacional, com a devida atualização monetária, na forma da legislação em vigor;
9.4. autorizar, caso requerido, nos termos do art. 26 da Lei n.º 8.443, de 1992, e do art. 217 do RITCU, o parcelamento das dívidas fixadas por este Acórdão em até 36 (trinta e seis) parcelas mensais e sucessivas, com a atualização monetária e os correspondentes acréscimos legais, esclarecendo ao responsável que a falta de pagamento de qualquer parcela importará no vencimento antecipado do saldo devedor, sem prejuízo das demais medidas legais;
9.5. autorizar, desde logo, a cobrança judicial das dívidas fixadas por este Acórdão, nos termos do art. 28, II, da Lei n.º 8.443, de 1992, diante do não atendimento à notificação; 
9.6. enviar a cópia do presente Acórdão, com o Relatório e a Proposta de Deliberação, à Procuradoria da República no Estado de Tocantins, nos termos do art. 16, § 3º, da Lei n.º 8.443, de 1992, para o ajuizamento das ações civis e penais cabíveis; destacando que o presente envio de cópia desta deliberação do TCU também atenderia ao anterior pedido de informações formulado pela Procuradoria da República no Estado de Tocantins no bojo do TC Processo 014.673/2016-9 (apensado) com o subsequente Acórdão 7242/2013-TCU-Segunda Câmara; e
9.7. promover o apensamento do TC Processo 008.778/2013-2 ao presente TC Processo 022.897/2015-1, nos termos do art. 36 da Resolução TCU n.º 259, de 2014.

Tomada de Contas Especial instaurada pelo Fundo Nacional de Desenvolvimento da Educação (FNDE) em desfavor, originariamente, de Bernardo Siqueira Filho e Claiton José Georgetti, como então prefeitos do Município de Silvanópolis  TO (gestões: 2009  2012 e 2013  2016, respectivamente), diante da omissão no dever de prestar contas do Termo de Compromisso n.º 5196/2012 destinado ao apoio técnico ou financeiro prestado em caráter suplementar e voluntário pela União às redes públicas de educação básica dos Estados, do Distrito Federal e dos Municípios mediante a pactuação de Plano de Ações Articuladas  PAR por meio do aporte de recursos federais sob o montante de R$ 560.558,00, tendo a vigência do ajuste sido estipulada para o período de 1º/7/2012 a 31/8/2014.

Segunda Câmara

Município de Silvanópolis - TO.

3. Responsável: Bernardo Siqueira Filho (CPF XXX.676.851-XX).

13.1. Ministros presentes: Ana Arraes (Presidente), Augusto Nardes, Aroldo Cedraz e Raimundo Carreiro.
13.2. Ministros-Substitutos presentes: Marcos Bemquerer Costa e André Luís de Carvalho (Relator).

ANDRÉ DE CARVALHO

Trata-se de tomada de contas especial instaurada pelo Fundo Nacional de Desenvolvimento da Educação (FNDE) em desfavor, originariamente, de Bernardo Siqueira Filho e Claiton José Georgetti, como então prefeitos de Silvanópolis - TO (gestões: 2009 - 2012 e 2013 - 2016, respectivamente) , diante da omissão no dever de prestar contas do Termo de Compromisso n.º 5196/2012 destinado ao "apoio técnico ou financeiro prestado em caráter suplementar e voluntário pela União às redes públicas de educação básica dos Estados, do Distrito Federal e dos Municípios mediante a pactuação de Plano de Ações Articuladas - PAR" por meio do aporte de recursos federais sob o montante de R$ 560.558,00, tendo a vigência do ajuste sido estipulada para o período de 1º/7/2012 a 31/8/2014.
2.	Após a análise final do feito, o Auditor Federal João Ricardo de Araújo Vieira lançou o seu parecer conclusivo à Peça 52, com a anuência dos dirigentes da Secex-TCE (Peças 53 e 54) , nos seguintes termos:
" (...) HISTÓRICO
2. O presente processo foi objeto de instrução preliminar (peça 4) , a qual concluiu pela necessidade de realização da citação do Sr. Bernardo Siqueira Filho e audiência do Sr. Claiton Jose¿ Georgetti. A mencionada proposta de encaminhamento contou com a anuência do Diretor e do Secretário da SECEX-AM (peças 5 e 6) , tendo sido a citação e audiência autorizadas por delegação de competência do Relator deste feito, Ministro-Substituto André Luís de Carvalho.
3. Em cumprimento ao despacho da Secretária da Secex/AM (peça 6) , foi expedida citação ao Sr. Bernardo Siqueira Filho, mediante o Ofício 1022/2016-TCU/Secex-AM (peça 8) , bem como audiência ao Sr. Claiton José Georgetti, mediante o 1023/2016-TCU/Secex-AM (peça 9) , ambos datados de 29/4/2016 e enviados aos endereços dos responsáveis cadastrados junto à Receita Federal do Brasil (peça 7) .
4. O ofício encaminhado ao Sr. Claiton Jose¿ Georgetti foi regularmente recebido (pec¿a 11) , entretanto o ofi¿cio remetido ao Sr. Bernardo Siqueira Filho foi devolvido pelos correios (pec¿a 10) , motivo pelo qual foram expedidos ao responsa¿vel os Ofi¿cios 1420/2016-TCU/Secex-AM (pec¿a 12) , para o mesmo enderec¿o, e 1421/2016-TCU/Secex-AM (pec¿a 13) , para o enderec¿o informado no relato¿rio de TCE (pec¿a 1, p. 105) , ambos datados de 13/6/2016.
5. Novamente, na¿o houve sucesso na entrega do ofi¿cio de citac¿a¿o (pec¿as 15 e 16) , motivo pelo qual foi enviado o Ofi¿cio 2127/2016-TCU/Secex-AM (pec¿a 17) , datado de 16/8/2016, ao enderec¿o cadastrado na RFB, mais uma vez devolvido pelos correios (pec¿a 20) . 	Nota-se que os AR devolvidos contém a informac¿a¿o de que o responsa¿vel na¿o foi procurado, provavelmente porque o enderec¿o na¿o tem numerac¿a¿o, apresentando apenas o nome do logradouro, o que tornaria quase impossi¿vel a entrega. 
6. Assim, foi realizada uma nova busca na base de dados da RFB, na qual constatou-se que o responsa¿vel tem tambe¿m um registro como pessoa juri¿dica (empresa¿rio individual) , sob o CNPJ 05.603.983/0001-74 (pec¿a 18) , no qual consta um outro enderec¿o, para o qual foi encaminhado o Ofi¿cio 2707/2016-TCU/Secex-AM (pec¿a 19) , datado de 18/10/2016, desta vez obtendo sucesso na entrega (pec¿a 21) . Apesar de o ofi¿cio ter sido entregue no enderec¿o da pessoa juri¿dica, considera-se va¿lida a citac¿a¿o, uma vez que o Sr. Bernardo Siqueira Filho apresentou pedido de prorrogac¿a¿o de prazo (pec¿a 22) . Por meio de despacho do Relator (pec¿a 24) , foi concedido um novo e improrroga¿vel prazo de noventa dias.
7. Por oportuno, cabe ressaltar que o responsável foi citado em função da na¿o comprovac¿a¿o da boa e regular aplicac¿a¿o de recursos recebidos à conta do Termo de Compromisso 5196/2012 - PAR/TD, conforme detalhado a seguir (peça 4, p. 3-4) :
'a) realizar a citac¿a¿o do Sr. Bernardo Siqueira Filho, prefeito de Silvano¿polis/TO gesta¿o 2009-2012, CPF XXX.676.851-XX, com fundamento nos arts. 10, § 1º, e 12, incisos I e II, da Lei 8.443/1992 c/c o art. 202, incisos I e II, do RI/TCU, para que, no prazo de quinze dias, apresente alegac¿o¿es de defesa e/ou recolha aos cofres do Fundo Nacional de Desenvolvimento da Educac¿a¿o - FNDE as quantias abaixo indicadas, atualizadas monetariamente a partir das respectivas datas ate¿ o efetivo recolhimento, abatendo-se na oportunidade a quantia eventualmente ressarcida, na forma da legislac¿a¿o em vigor, pelos motivos abaixo discriminados:
Ocorre¿ncia: na¿o comprovac¿a¿o da boa e regular aplicac¿a¿o de recursos pu¿blicos federais repassados mediante Plano de Ac¿o¿es Articuladas - PAR ao munici¿pio de Silvano¿polis/TO, no exerci¿cio de 2012, por conta Termo de Compromisso 5196/2012 - PAR/TD.
Dispositivos infringidos: art. 70, para¿grafo u¿nico, da Constituic¿a¿o Federal; o art. 93 do Decreto-Lei 200/1967 c/c o art. 66 do Decreto 93.872/1986.
Conduta: na¿o comprovar a boa e regular aplicac¿a¿o de recursos pu¿blicos federais repassados mediante Plano de Ac¿o¿es Articuladas - PAR ao munici¿pio de Silvano¿polis/TO, no exerci¿cio de 2012, por conta Termo de Compromisso 5196/2012 - PAR/TD.
Nexo de Causalidade: o responsa¿vel deixou de comprovar a boa e regular aplicac¿a¿o dos recursos pu¿blicos federais repassados, mediante Plano de Ac¿o¿es Articuladas - PAR, ao munici¿pio de Silvano¿polis/TO, no exerci¿cio de 2012, por conta do Termo de Compromisso 5196/2012 - PAR/TD firmado entre o FNDE e a munici¿pio de Silvano¿polis/TO.
	Valor (R$) 
	Data

	14.219,20
	7/7/2012

	3.650,00
	7/7/2012

	441.720,00
	7/7/2012

	100.968,80
	7/7/2012

Valor atualizado até 4/4/2016: R$ 739.095,72'
8. Entretanto, em que pese a citação ter sido efetuada em forma válida, conforme atestam as peças 19 e 21 dos autos, e haver sido concedido um novo prazo de noventa dias ao responsável, esgotou-se o prazo concedido ao responsável sem que fossem apresentadas as suas alegações de defesa, e tampouco foi recolhido o débito que lhe foi imputado. Por esse motivo, restou caracterizada a sua revelia, para todos os efeitos, dando-se prosseguimento ao presente processo, nos termos dispostos no art. 12, § 3º, da Lei 8.443/19921992 c/c o art. 202, § 8º, do RI/TCU.
9. Estando os autos à espera da elaboração de instrução com proposta de mérito, esta Corte recebeu, o Ofício nº 15981/2016/Dimoc/Cotce/Cgcap/Difin-FNDE (peça 14, p. 1) , mediante o qual o FNDE informou que o Sr. Claiton José Georgetti apresentou, por meio do Sistema de Gestão de Prestação de Contas - SiGPC, documentação a título de prestação de contas dos recursos em tela com o objetivo de sanar a omissão ensejadora da TCE e que estava sendo realizada a análise das contas em comento.
10. Diante do exposto, em face da informação de que a prestação de contas se encontrava em análise no FNDE, e tendo em vista que o TCU ainda não havia deliberado sobre este processo, a SECEX-AM encaminhou proposta de sobrestamento dos autos, bem como determinação ao FNDE para que, no prazo de 120 dias, manifeste-se conclusivamente e informe ao TCU quanto à análise e o resultado alcançado sobre a prestação de contas. Tendo sido acolhida a proposta, foi exarado o Acórdão 10312/2017-TCU-Segunda Câmara (corrigido pelo Acórdão 553/2019-TCU-Segunda Câmara) determinando-se a adoção das medidas sugeridas pela Unidade Técnica. 
11. Em atendimento ao determinado pelo TCU, o FNDE encaminhou cópia da Nota Técnica nº 6/2018/DIESP/COAPC/CGAPC/DIFIN (peça 45, pp. 2-11) , referente à análise da documentação apresentada a título de prestação de contas intempestiva pelo Sr. Claiton José Georgetti, ex-Prefeito Municipal de Silvanópolis/TO, em relação aos recursos repassados pelo Fundo Nacional de Desenvolvimento da Educação - FNDE à Prefeitura Municipal de Silvanópolis/TO, à conta do Termo de Compromisso no 5196/2012 (PAR) .
EXAME TÉCNICO
12. Da análise da Nota Técnica nº 6/2018/DIESP/COAPC/CGAPC/DIFIN (peça 45, p. 2-11) , verificou-se que, conforme o Demonstrativo de Execuc¿a¿o Fi¿sico-Financeira apresentado, foi liquidado o valor total de R$ 115.188,00 (peça 45, p. 9) , destinado ao pagamento de fornecedores declarados como habilitados no certame licitato¿rio para o fornecimento das Ac¿o¿es de 'Mobilia¿rio' e 'Equipamentos' (peça 14, p. 5) . Restou sem comprovação, contudo, repasses no montante total de R$ 445.370,00, deixando-se de executar a Ac¿a¿o 'Vei¿culos Escolares', que compreende 2 (dois) o¿nibus escolares no valor total de R$ 441.720,00, e parte da Ac¿a¿o de 'Equipamentos', faltando adquirir 2 (dois) Projetores com Lousa Digital, no valor total de R$ 3.650,00, conforme especificado no subitem 5.1 da referida Nota Te¿cnica (peça 45, p. 7) , e detalhamento abaixo:
'4.8. A área técnica por sua vez, após o envio de e-mail a Prefeitura, SEI 00552680 e 0580358, exarou o Parecer nº 5945/2017/DIAPC/COPES/CGPES/DIGAP, de 18/12/2017, SEI 0692711, manifestando pela não aprovação da prestação de contas: 
II - conclusão:
4. Considerando, portanto, a ausência dos documentos solicitados no Parecer Técnico nº 4254/COPES/CGPES/DIGAP/FNDE, SEI nº 0552680, e que o envio de documentação complementar se faz necessário para comprovar a efetiva execução das ações planejadas e o atingimento dos objetivos propostos, manifesto-me contrariamente à aprovação da prestação de contas do TC n!! 5196/2012, firmado com a Prefeitura Municipal de Silvanópolis - TO.
 (...) 
5.7 Analisando a movimentação bancária, verifica-se que do total dos recursos disponibilizados pelo FNDE (R$ 560.558,00) , apenas o valor de R$ 115.188,00 foi destinado ao pagamento de fornecedores declarados como habilitados no certame licitatório para o fornecimento das Ações de 'Mobiliário' e 'Equipamentos'. 
5.8. Ainda em análise aos extratos bancários, observa-se que parte dos recursos foram transferidos para outra conta de titularidade da Prefeitura Municipal de Silvanópolis/TO, somando um valor de R$ 449.600,00, deixando de executar a Ação 'Veículos Escolares' que compreende 2 (dois) ônibus escolares no valor total de R$ 441.720,00 e parte da Ação de 'Equipamentos', deixando de adquirir 2 (dois) Projetores com Lousa Digital, no valor total de R$ 3.650,00, conforme especificado no subitem 4.1 desta Nota Técnica.
5.9. Em relação à prestação de contas enviada pelo SiGPC, constata-se a ausência do Parecer do Conselho Social, conforme determina o art. 24 da Resolução CD/FNDE nQ 14, de 8 de junho de 2012:'
13. Cabe esclarecer que, no que tange à ausência do Parecer do Conselho Social, verificou-se, mediante consulta ao sistema corporativo do tomador de contas SIGPC, o recebimento pelo FNDE, em 30/5/2019, deste documento (peça 50) . Consultado o sistema SIGECON, verificou-se ter o CACS concluído também pela rejeição da prestação de contas (peça 51) , em 8/2/2019, conforme abaixo:
'Considerando o exposto na Resolução que rege o PLANO DE AÇÃO ARTICULADA - TRANSFERÊNCIA DIRETA (PAR - TD) , o Conselho de Acompanhamento e Controle Social (CACS) , após análise da execução dos recursos repassados a (o) PREF MUN DE SILVANOPOLIS para atendimento do PAR - TD, posiciona-se pela seguinte conclusão:
Não aprovada'
14. Ante o exposto, considera esta Unidade Técnica comprovado o dano ao Erário, correspondendo o débito a ser imputado ao responsável tão somente à parcela dos recursos repassados ao município à conta do referido Termo de Compromisso para o qual não restou comprovada a correspondente execução da despesa, no valor histórico de R$ 445.370,00.
Da Validade das Notificações:
15. Preliminarmente, cumpre tecer breves considerações sobre a forma como são realizadas as comunicações processuais no TCU. A esse respeito, destacam-se o art. 179, do Regimento Interno do TCU (Resolução 155, de 4/12/2002) e o art. 4º, inciso III, § 1º, da Resolução TCU 170, de 30 de junho de 2004, in verbis:
'Art. 179. A citação, a audiência ou a notificação, bem como a comunicação de diligência, far se-ão:
I - mediante ciência da parte, efetivada por servidor designado, por meio eletrônico, fac-símile, telegrama ou qualquer outra forma, desde que fique confirmada inequivocamente a entrega da comunicação ao destinatário;
II - mediante carta registrada, com aviso de recebimento que comprove a entrega no endereço do destinatário;
III - por edital publicado no Diário Oficial da União, quando o seu destinatário não for localizado
 (...) Art. 3º As comunicações serão dirigidas ao responsável, ou ao interessado, ou ao dirigente de órgão ou entidade, ou ao representante legal ou ao procurador constituído nos autos, com poderes expressos no mandato para esse fim, por meio de:
I - correio eletrônico, fac-símile ou telegrama;
II - servidor designado;
III - carta registrada, com aviso de recebimento;
IV - edital publicado no Diário Oficial da União, quando o seu destinatário não for localizado, nas hipóteses em que seja necessário o exercício de defesa.
Art. 4º. Consideram-se entregues as comunicações:
I - efetivadas conforme disposto nos incisos I e II do artigo anterior, mediante confirmação da ciência do destinatário;
II - realizadas na forma prevista no inciso III do artigo anterior, com o retorno do aviso de recebimento, entregue comprovadamente no endereço do destinatário;
III - na data de publicação do edital no Diário Oficial da União, quando realizadas na forma prevista no inciso IV do artigo anterior.
§ 1º O endereço do destinatário deverá ser previamente confirmado mediante consulta aos sistemas disponíveis ao Tribunal ou a outros meios de informação, a qual deverá ser juntada ao respectivo processo.''
16. Bem se vê, portanto, que a validade da citação via postal não depende de que o aviso de recebimento seja assinado pelo próprio destinatário da comunicação, o que dispensa, no caso em tela, a entrega do AR em 'mãos próprias'. A exigência da norma é no sentido de o Tribunal verificar se a correspondência foi entregue no endereço correto, residindo aqui a necessidade de certeza inequívoca.
17. Não é outra a orientação da jurisprudência do TCU, conforme se verifica dos julgados a seguir transcritos:
'São válidas as comunicações processuais entregues, mediante carta registrada, no endereço correto do responsável, não havendo necessidade de que o recebimento seja feito por ele próprio (Acórdão 3648/2013-TCU-Segunda Câmara, Relator Ministro José Jorge) ;
É prescindível a entrega pessoal das comunicações pelo TCU, razão pela qual não há necessidade de que o aviso de recebimento seja assinado pelo próprio destinatário. Entregando se a correspondência no endereço correto do destinatário, presume-se o recebimento da citação. (Acórdão 1019/2008-TCU-Plenário, Relator Ministro Benjamin Zymler) ;
As comunicações do TCU, inclusive as citações, deverão ser realizadas mediante Aviso de Recebimento - AR, via Empresa Brasileira de Correios e Telégrafos, bastando para sua validade que se demonstre que a correspondência foi entregue no endereço correto. (Acórdão 1526/2007-TCU-Plenário, Relator Ministro Aroldo Cedraz) .'
18. A validade do critério de comunicação processual do TCU foi referendada pelo Supremo Tribunal Federal, nos termos do julgamento do MS-AgR 25.816/DF, por meio do qual se afirmou a desnecessidade da ciência pessoal do interessado, entendendo-se suficiente a comprovação da entrega do 'AR' no endereço do destinatário:
'EMENTA: AGRAVO REGIMENTAL. MANDADO DE SEGURANÇA. DESNECESSIDADE DE INTIMAÇÃO PESSOAL DAS DECISÕES DO TRIBUNAL DE CONTAS DA UNIÃO. ART. 179 DO REGIMENTO INTERNO DO TCU. INTIMAÇÃO DO ATO IMPUGNADO POR CARTA REGISTRADA, INICIADO O PRAZO DO ART. 18 DA LEI nº 1.533/51 DA DATA CONSTANTE DO AVISO DE RECEBIMENTO. DECADÊNCIA RECONHECIDA. AGRAVO IMPROVIDO.
O envio de carta registrada com aviso de recebimento está expressamente enumerado entre os meios de comunicação de que dispõe o Tribunal de Contas da União para proceder às suas intimações.
O inciso II do art. 179 do Regimento Interno do TCU é claro ao exigir apenas a comprovação da entrega no endereço do destinatário, bastando o aviso de recebimento simples.'
19. No caso vertente, a citação do responsável se deu em endereços provenientes de pesquisa realizada pelo TCU na base de dados dos sistemas da Receita Federal (peças 7 e 18) . Além do que, o comparecimento do responsável aos autos, para solicitar prorrogação de prazo, revela inequivocamente que ele teve pleno conhecimento das irregularidades em apuração nestes autos. A entrega do ofício de citação num desses endereços restou inequivocamente comprovada (peças 19, 21 e 22) .
Da Prescrição da Pretensão Punitiva:
20. Vale ressaltar que a pretensão punitiva, conforme Acórdão 1441/2016-TCU-Plenário, Relator Ministro Benjamin Zymler, que uniformizou a jurisprudência acerca dessa questão, subordina se ao prazo geral de prescrição indicado no art. 205, do Código Civil, que é de dez anos, contado da data de ocorrência da irregularidade sancionada, nos termos do art. 189, do Código Civil, sendo este prazo interrompido pelo ato que ordenar a citação, a audiência ou a oitiva do responsável.
21. No caso em exame, não ocorreu a prescrição em relação ao responsável Sr. Bernardo Siqueira Filho, pois a irregularidade sancionada ocorreu em 7/11/2014 (dia posterior ao encerramento do prazo para prestação de contas) , e o ato de ordenação da citação ocorreu em 25/4/2016 (peça 6) . Ainda, para a totalidade dos recursos repassados à municipalidade no âmbito do Termo de Compromisso 5196/2012 - PAR/TD (creditados à conta bancária específica em 6/7/2012) não ocorreu a prescrição da pretensão punitiva, fato este que deverá ser levado em consideração pelo Relator deste feito no cálculo da dosimetria da multa.
Da Caracterização da Revelia:
22. Por oportuno, salienta-se que, nos processos do TCU, a revelia não leva à presunção de que seriam verdadeiras todas as imputações levantadas contra os responsáveis, diferentemente do que ocorre no processo civil, em que a revelia do réu opera a presunção da verdade dos fatos narrados pelo autor. Dessa forma, a avaliação da responsabilidade do agente não pode prescindir da prova existente no processo ou para ele carreada.
23. Ao não apresentar sua defesa, o responsável deixou de produzir prova da regular aplicação dos recursos sob sua responsabilidade, em afronta às normas que impõem aos gestores de recursos públicos a obrigação legal de, sempre que demandados pelos órgãos de controle, apresentar os documentos que demonstrem a correta utilização das verbas públicas, a exemplo do contido no art. 93, do Decreto Lei 200/1967: 'Quem quer que utilize dinheiros públicos terá de justificar seu bom e regular emprego na conformidade das leis, regulamentos e normas emanadas das autoridades administrativas competentes.'
24. Mesmo as alegações de defesa não sendo apresentadas, considerando o princípio da verdade real que rege esta Corte, procurou-se buscar, em manifestações do responsável na fase interna desta TCE, se havia algum argumento que pudesse ser aproveitado a seu favor. 	No entanto, o responsável não se manifestou na fase interna, não havendo, assim, nenhum argumento que possa vir a ser analisado e posteriormente servir para afastar as irregularidades apontadas.
25. Em se tratando de processo em que a parte interessada não se manifestou acerca das irregularidades imputadas, não há elementos para que se possa efetivamente aferir e reconhecer a ocorrência de boa-fé na conduta do responsável, podendo este Tribunal, desde logo, proferir o julgamento de mérito pela irregularidade das contas, conforme os termos dos §§ 2º e 6º do art. 202 do Regimento Interno do TCU (Acórdão 2064/2011-TCU-Primeira Câmara, Relator Ministro Ubiratan Aguiar; Acórdão 6182/2011-TCU-Primeira Câmara, Relator Ministro Weber de Oliveira; Acórdão 4072/2010-TCU-Primeira Câmara, Relator Ministro Valmir Campelo; Acórdão 1189/2009-TCU-Primeira Câmara, Relator Ministro Marcos Bemquerer; e Acórdão 731/2008-TCU-Plenário, Relator Ministro Aroldo Cedraz) .
26. Dessa forma, o responsável Sr. Bernardo Siqueira Filho deve ser considerado revel, para todos os efeitos, dando-se prosseguimento ao processo, nos termos do art. 12, § 3º, da Lei 8.443/19921992 c/c o art. 202, § 8º, do RI/TCU, devendo esta Corte julgar as suas contas irregulares, condenando-o a ressarcir os débitos apurados neste processo.
27. Quanto à audiência do Sr. Claiton José Georgetti, prefeito de Silvanópolis/TO, gestão 2013-2016, pela omissão do dever de prestar contas do Termo de Compromisso 5196/2012, o sucessor está sendo responsabilizado solidariamente pelo débito devido ao descumprimento do prazo para prestar contas dos recursos ora questionados, visto que parte do peri¿odo de execuc¿a¿o e o prazo de prestac¿a¿o de contas (6/11/2014) adentrou seu mandato e na¿o restou, para o FNDE, comprovada a adoc¿a¿o das providências necessárias para o resguardo do patrimônio público (Nota Técnica 6/2018/DIESP/COAPC-CGAPC/DIFIN - peça 45) 
28. Primeiramente, exame do extrato bancário da conta específica (peça 14, p. 8) evidenciou o dispêndio da totalidade dos recursos repassados ainda na gestão do primeiro responsável, Bernardo Siqueira Filho (o saldo apresentava-se zerado em 31/12/2012) . Por conseguinte, ante o exposto acima no item 6, alínea 'a', esta Unidade Técnica manifesta discordância da conclusão do tomador de contas no tocante à responsabilização do sucessor, Claiton Jose¿ Georgetti.
29. No que tange ao ato omissivo, cumpre destacar que apesar do prazo para prestação de contas do Termo de Compromisso 5196/2012 - PAR/TD ter se encerrado durante a gestão do Sr. Claiton Jose¿ Georgetti, pode-se arguir que este tomou medida de resguardo ao patrimônio público, visto que a presente TCE e¿ fruto de representação sua ao TCU. Destaque-se, também, ter este apresentado ao FNDE, ainda que intempestivamente, documentac¿a¿o a ti¿tulo de prestac¿a¿o de contas dos recursos em tela com o objetivo de sanar a omissa¿o ensejadora da TCE, antes, inclusive, de ser sido ouvido em audiência pelo TCU. Sendo assim, inobstante o posicionamento do FNDE de que estes atos na¿o cumpriram os requisitos exigidos por aquela Autarquia para adoc¿a¿o de resguardo ao Era¿rio, esta Unidade Técnica considera que deve ser afastada a responsabilidade do Sr. Claiton Jose¿ Georgetti pela omissão no dever de prestar contas do Termo de Compromisso 5196/2012 - PAR/TD.
30. A representação protocolizada junto ao Ministério Público é suficiente para afastar a irregularidade inicialmente imputada ao responsável, conforme entendimento deste Tribunal, assente no voto do Ministro Bruno Dantas proferido quando do Acórdão 1514/2015-TCU-Primeira Câmara, abaixo transcrito parcialmente:
'Este Tribunal já deixou assente, em vários julgados (Acórdão 331/2010-TCU-Segunda Câmara, 6.171/2011 - 1ª Câmara, 2.773/2012 - 1ª Câmara, entre outros) que a obrigação de prestar contas atinge não somente o gestor dos recursos transferidos, como também o seu sucessor, no caso em que o prazo para prestação de contas se encerre na gestão sucessora. Desse modo, na situação dos autos, a princípio, estavam obrigados a prestar contas o Sr. Salomão Benevides Gadelha e o Sr. Fábio Tyrone Braga de Oliveira.
É importante destacar, conforme enfatizou o Ministério Público junto a este Tribunal, que a omissão na prestação de contas é falta grave e deve ser combatida com rigor por este órgão. Trata-se, inclusive, de crime de responsabilidade, conforme art. 1º, VII, do Decreto-Lei 201/1967, além de ato de improbidade administrativa, consoante art. 11, VI, da Lei 8.429/1992.
Todavia, em várias situações, o prefeito sucessor fica impossibilitado de prestar contas dos recursos utilizados em gestão anterior, porque o seu antecessor não lhe repassou os documentos necessários para essa prestação. Nesses casos, afigura-se desproporcional julgar irregulares as contas do alcaide sucessor, tornando-o inelegível, por ato que independe de sua vontade. Nesse sentido, é a segunda parte da Súmula 230 desta Corte, a saber: 
Compete ao prefeito sucessor apresentar as contas referentes aos recursos federais recebidos por seu antecessor, quando este não o tiver feito ou, na impossibilidade de fazê-lo, adotar as medidas legais visando ao resguardo do patrimônio público com a instauração da competente Tomada de Contas Especial, sob pena de corresponsabilidade. (grifei) 
Outrossim, vários são os acórdãos mais recentes do Tribunal na mesma linha, a exemplo dos seguintes:
Acórdão 1541/2008-TCU-Segunda Câmara
Tomada de Contas Especial. Responsabilidade. A adoção de medidas legais pelo prefeito sucessor visando ao resguardo do patrimônio público elide a sua responsabilidade, nos casos em que os recursos são utilizados durante a gestão do prefeito antecessor e o encerramento da vigência do convênio ocorre na gestão do prefeito sucessor. Contas irregulares, débito e multa ao prefeito antecessor.
Acórdão 2773/2012-TCU-Primeira Câmara
Tomada de Contas Especial. Responsabilidade. A corresponsabilidade do prefeito sucessor constitui presunção legal relativa, haja vista que poderá ser afastada no caso de terem sido adotadas as medidas legais visando ao resguardo do patrimônio público. Exclusão de responsabilidade do prefeito sucessor. Contas irregulares, débito e multa ao ex-prefeita
Acórdão 3039/2011-TCU-Segunda Câmara
Tomada de Contas Especial. Convênio. Fundação Nacional de Saúde. Omissão no dever de prestação de contas. Não comprovação da boa e regular aplicação dos recursos. Citação. Revelia. Contas irregulares. Débito. Multa. Falta de condições do prefeito sucessor de encaminhar a prestação de contas, uma vez que os documentos necessários não foram disponibilizados pela gestão anterior. Ajuizamento de ações para responsabilizar o ex-prefeita na gestão do sucessor. Exclusão da responsabilidade do prefeito sucessor.'
Outros Aspectos Processuais Importantes:
31. Por seu turno, salienta-se que está clara a competência deste Tribunal para julgar este processo, pois se trata de recursos federais repassados pelo FNDE à conta do Termo de Compromisso 5196/2012 - PAR/TD sob a responsabilidade do Prefeito Municipal, Sr. Bernardo Siqueira Filho. Outrossim, não restou caracterizada nenhuma nulidade processual oriunda da inobservância de formalidades que acarretassem prejuízo processual ao responsável ou ao interesse público (art. 171 do RI/TCU) . Também foram atendidos os pressupostos de constituição e desenvolvimento válido e regular desta tomada de contas especial (art. 71, inciso II, da Constituição Federal, art. 8°, caput, da Lei 8.443/1992, art. 84 do Decreto-Lei 200/1967 e art. 5°, caput, parágrafo único e incisos I a IV, da IN/TCU 71/2012, modificada pela IN/TCU 76/2016) .
32. Por outro lado, verifica-se que não houve o transcurso de mais de dez anos desde os fatos geradores da dívida sem que tenha havido a notificação do responsável pela autoridade administrativa federal competente (art. 6º, inciso II, c/c art. 19, da IN/TCU 71/2012, modificada pela IN/TCU 76/2016) , uma vez que o prazo final para a apresentação de prestação de contas ocorreu em 6/11/2014 (peça 14, p. 3) e a válida notificação do responsável, Sr. Bernardo Siqueira Filho, acerca da omissão no dever legal de prestar constas, ocorreu por meio do ofício que consta da peça 1, pp. 93-94, recebido em 19/11/2014 (AR de peça 1, p. 95) .
33. Também se verifica que o valor original do débito é igual a R$ 560.558,00, portanto superior à quantia de R$ 100.000,00, na forma estabelecida conforme os arts. 6º, inciso I, e 19, da IN/TCU 71/2012, modificada pela IN/TCU 76/2016.
34. Por oportuno, cabe ressaltar que houve a devida formulação da imputação das irregularidades ao responsável, como também a descrição das mesmas no expediente de citação, com base na individualização das suas condutas comissivas, como já foi detalhado no item 7 desta instrução. 
35. Destaca-se, ainda, que foi viabilizado o exercício do contraditório em sua dimensão substancial, pois se realizou a citação do responsável por meio do Ofi¿cio 2707/2016-TCU/SECEX-AM (peça 19) , o qual foi recebido em 27/10/2016, em endereço do responsável que consta da base de dados do CNPJ (peça 18) , conforme atesta o AR respectivo (peça 21) , atendendo ao art. 5º, inciso LV, da Constituição Federal c/c o art. 12, incisos I e II da Lei 8.443/1992.
CONCLUSÃO
36. Como se verificou na seção 'EXAME TÉCNICO' anterior, restou evidenciada a competência do TCU para julgar o presente processo, pois se trata de recursos federais que foram repassados pelo FNDE à conta do Termo de Compromisso 5196/2012 - PAR/TD sob a responsabilidade do Sr. Bernardo Siqueira Filho.
37. Além disso, restaram demonstrados: (i) a viabilidade do exercício do contraditório em sua dimensão substancial e a regularidade na abertura do contraditório e o exercício da ampla defesa (art. 5º, inciso LV, da Constituição Federal c/c o art. 12, incisos I e II da Lei 8.443/1992) ; (ii) a suficiência dos elementos probatórios indispensáveis à formação do juízo quanto à ocorrência do dano ao erário ocasionado por atos ilícitos e a vinculação destes com as condutas do responsável arrolado no polo passivo deste processo (art. 5º, caput, parágrafo único e incisos I, II e IV, da IN TCU 71/2012) ; e (iii) a ausência de nulidades processuais oriundas da inobservância de formalidades que acarretem prejuízo processual ao responsável ou ao interesse público (art. 171 do RI/TCU) . Portanto, estão presentes todos os pressupostos necessários para a formação do juízo de mérito das presentes contas.
38. Como restou caracterizada a omissão no dever de prestar contas, também se verificou a não comprovação da boa e regular aplicação dos recursos objeto deste processo. Nesse diapasão, cabe ressaltar que é pacífica a jurisprudência deste Tribunal no sentido de que compete ao gestor o ônus de provar a aplicação regular dos recursos que lhe foram confiados (Acórdão 974/2018-TCU-Plenário (Relator: Bruno Dantas) , 511/2018 - Plenário (Relator: Aroldo Cedraz) , 3875/2018 -Primeira Câmara (Relator: Vital Do Rêgo) , 1983/2018  - Primeira Câmara (Relator: Bruno Dantas) , 1294/2018 - Primeira Câmara (Relator: Bruno Dantas) , 3200/2018 - Segunda Câmara (Relator: Aroldo Cedraz) , 2512/2018 - Segunda Câmara (Relator: Aroldo Cedraz) , 2384/2018 - Segunda Câmara (Relator: José Múcio Monteiro) , 2014/2018 - Segunda Câmara (Relator: Aroldo Cedraz) , 901/2018 - Segunda Câmara (Relator: José Múcio Monteiro) , entre outros) .
39. Em se tratando de processo em que a parte interessada não se manifestou acerca das irregularidades imputadas, não há elementos para que se possa efetivamente aferir e reconhecer a ocorrência de boa-fé na conduta dos responsáveis, podendo este Tribunal, desde logo, proferir o julgamento de mérito pela irregularidade das contas, conforme nos termos dos §§ 2º e 6º do art. 202 do Regimento Interno do TCU. (Acórdão 2064/2011-TCU-Primeira Câmara (relator: Ubiratan Aguiar) , 6.182/2011-TCU-1a Câmara (relator: Weber de Oliveira) , 4.072/2010-TCU-1a Câmara (Relator: Valmir Campelo) , 1.189/2009-TCU-1a Câmara (Relator: Marcos Bemquerer) , 731/2008-TCU-Plenário (Relator: Aroldo Cedraz) .
40. Dessa forma, o responsável deve ser considerado revel, nos termos do art. 12, §3º, da Lei 8.443/1992, devendo as contas serem julgadas irregulares, condenando-o ao débito apurado e aplicando-lhe a multa prevista no art. 57/58 da Lei 8.443/1992.
PROPOSTA DE ENCAMINHAMENTO
41. Em face de todo o exposto, submetem-se os autos à consideração superior, propondo:
a) Considerar revel o responsável Sr. Bernardo Siqueira Filho (CPF XXX.676.851-XX) , ex-Prefeito Municipal de Silvano¿polis/TO, na gestão 2009-2012, para todos os efeitos, dando-se prosseguimento a este processo relativo aos recursos do Termo de Compromisso 5196/2012 - PAR/TD, nos termos dispostos no art. 12, § 3º, da Lei 8.443/1992 c/c o art. 202, § 8º, do RI/TCU;
b) excluir da relação processual o Sr. Claiton Jose¿ Georgetti (CPF XXX.593.208-XX) ;
c) Em face da impossibilidade de reconhecer a boa-fé objetiva do Sr. Bernardo Siqueira Filho, com base art. 202, § 6º, do RI/TCU, julgar irregulares, desde logo, as suas contas, com fulcro nos arts. 1º, inciso I, 16, inciso III, alíneas 'a' e 'c', 19, caput, e 23, inciso III, da Lei 8.443/1992 c/c com os arts. 1º, inciso I, 209, incisos II e III, 210 e 214, inciso III, do RI/TCU, em função das irregularidades, condutas, evidências e dispositivos violados mencionados no item 7 desta instrução;
d) Condenar o responsável Sr. Bernardo Siqueira Filho ao pagamento das quantias abaixo especificadas, com a fixação do prazo de quinze dias, a contar do recebimento da notificação, para comprovar, perante o Tribunal (art. 214, inciso III, alínea 'a', do Regimento Interno) , o recolhimento das dívidas aos cofres do FNDE, atualizadas monetariamente e acrescidas dos juros de mora, calculados a partir das datas indicadas, até a data do efetivo recolhimento, na forma prevista na legislação em vigor:
	Data
	Valor

	6/7/2012
	3.650,00

	6/7/2012
	441.720,00

Valor atualizado do débito em 4/2/2020: R$ 756,777.91 (peça 49) 
e) Aplicar ao responsável Sr. Bernardo Siqueira Filho a multa prevista no artigo 57 da Lei 8.443/1992, na dosimetria a ser definida pelo Exmo. Relator deste feito, fixando-lhe o prazo de 15 (quinze) dias, a contar da notificação, para que comprove, perante o Tribunal (artigo 214, inciso III, alínea 'a', do Regimento Interno) , o recolhimento da dívida ao Tesouro Nacional, atualizada monetariamente desde a data em que for proferido o Acórdão condenatório até a do efetivo recolhimento, se for paga após o vencimento, na forma da legislação em vigor;
f) Autorizar, desde logo, a cobrança judicial das dívidas, com fundamento no art. 28, inciso II, da Lei 8.443/1992, caso não atendida a notificação;
g) Autorizar, antecipadamente, caso requerido, o pagamento da dívida decorrente em até 36 (trinta e seis) parcelas mensais e consecutivas, nos termos do art. 26 da Lei 8.443/1992, c/c o art. 217 do Regimento Interno do TCU, fixando-se o vencimento da primeira parcela em 15 (quinze) dias, a contar do recebimento da notificação, e o das demais a cada 30 (trinta) dias, devendo incidir sobre cada uma os encargos devidos, na forma prevista na legislação em vigor, alertando para o fato de que a falta de comprovação do recolhimento de qualquer parcela importará o vencimento antecipado do saldo devedor, nos termos do art. 217, § 2º, do Regimento Interno do TCU;
h) Encaminhar cópia do Acordão que vier a ser prolatado por este Tribunal, acompanhado do Relatório e do Voto que o fundamentarem ao Sr. Bernardo Siqueira Filho; ao FNDE; e ao Procurador-Chefe da Procuradoria da República no Tocantins, nos termos do § 3º do art. 16 da Lei 8.443/1992 c/c o § 7º do art. 209 do Regimento Interno do TCU, para adoção das medidas cabíveis, informando que a presente deliberação, acompanhada do Relatório e do Voto que a fundamenta, está disponível para a consulta no endereço www.tcu.gov.br/acordaos, além de esclarecer que, caso requerido, o TCU poderá fornecer sem custos as correspondentes cópias impressas."
3.	Enfim, por intermédio do Exmo. Sr. Procurador Marinus Eduardo De Vries Marsico, o MPTCU anuiu parcialmente à aludida proposta da unidade técnica, tendo lançado o seu parecer à Peça 55 nos seguintes termos:
" (...) Por meio do ofício que integra a peça 19, foi o Sr. Bernardo Siqueira Filho citado para que apresentasse alegações de defesa ou recolhesse o valor do débito a ele atribuído. 
Comprovada a entrega do ofício no endereço do responsável (peça 21) , o ex-prefeito solicitou um prazo adicional de 90 dias para o atendimento da citação (peça 22) , pedido este que foi atendido pelo Relator (peça 24) . Todavia, não há nos autos comprovação de que o responsável tenha sido notificado pelo Tribunal acerca da prorrogação do prazo.
Não houve a apresentação de defesa pelo ex-prefeito.  
Por ocasião da citação do responsável, em 24/11/2016, já constava nos autos, desde 21/07/2016 (peça 14) , ofício encaminhado pelo FNDE, noticiando que o prefeito sucessor havia apresentado a devida prestação de contas, sanando, assim, a omissão inicial que ensejou a instauração da TCE. Nesse ofício, o FNDE informou ainda que a documentação recebida, encaminhada em anexo, estava sendo analisada pela Autarquia. Em decorrência disso, um ano após a citação do responsável, o Tribunal, em sessão de 06/12/2017, por meio do Acórdão 10312/2017-TCU-Segunda Câmara (peça 30) , decidiu sobrestar o presente processo, por um prazo máximo de 120 dias, até o recebimento de manifestação conclusiva a ser apresentada pelo FNDE em relação à análise da prestação de contas.
Em 12/11/2018, o FNDE encaminhou a Nota Técnica 6/2018 (peça 42) , que foi posteriormente reenviada ao Tribunal (peça 45) , concluindo pela reprovação das contas. Nada obstante, houve o registro de que, do valor total repassado ao município (R$ 560.558,00) , R$ 115.188,00 foram aplicados na aquisição de mobiliário e equipamentos. 
Recentemente, em 27/02/2020, foi autuado o Parecer Conclusivo do Conselho de Acompanhamento e Controle Social do Município, de 30/05/2019 (peças 50 e 51) , cuja conclusão também foi pela não aprovação das contas. 
Os novos documentos carreados aos autos, além de confirmarem a responsabilidade do Sr. Bernardo Siqueira Filho pelo dano de que trata a presente TCE e até mesmo permitirem a redução do valor do débito inicialmente apurado, trouxeram elementos que ajudam na compreensão dos fatos e na formação de um juízo de culpabilidade sobre a conduta do responsável.
Cumpre ressaltar, contudo, que, em se tratando de documentos novos, produzidos e carreados aos autos após a citação do responsável, não houve a oportunidade para que o ex-prefeito sobre eles se manifestasse. Embora a proposta de mérito sugerida pela Unidade Técnica não esteja seguindo em sua totalidade o entendimento constante da Nota Técnica 6/2018, não se pode afastar a importância dessa manifestação, notadamente porque o próprio Tribunal, dispondo de elementos para julgar as contas do responsável, optou por sobrestar o processo, até que o pronunciamento do FNDE fosse apresentado. 
Nessas condições, ainda que o responsável tenha optado por não apresentar defesa, e conquanto já existissem nos autos elementos suficientes para condená-lo, o fato é que uma eventual condenação robustecida por elementos sobre os quais o responsável não teve a oportunidade de se pronunciar poderia ensejar, sob a alegação de cerceamento do direito de defesa, questionamentos futuros quanto à validade da condenação. 
Por conta disso, entendemos que o mais prudente seja, previamente ao julgamento de mérito, notificar o responsável sobre a autuação desses novos documentos e abrir prazo para que, caso seja do seu interesse, sobre eles se manifeste. 
Assim, à vista das considerações expendidas, manifestamo-nos, em preliminar, por que seja o Sr. Bernardo Siqueira Filho notificado acerca da autuação da Nota Técnica 6/2018 (peça 45) e do Parecer Conclusivo do Conselho de Acompanhamento e Controle Social do Município (peças 50 e 51) , que concluíram pela reprovação de suas contas, abrindo-se prazo para que, caso seja do seu interesse, manifeste-se sobre esses documentos ou mesmo apresente alegações de defesa.  
Todavia, caso a preliminar ora sugerida não seja acolhida, manifestamo-nos, desde já, em atenção ao disposto no artigo 62, § 2º do RI/TCU, de acordo com a proposta alvitrada pela Secex-TCE na instrução que integra a peça 52, ressalvando, porém, que o fundamento legal para a condenação deve ser o artigo 16, inciso III, alínea 'c', da Lei 8.443/1992, uma vez que o responsável não foi citado por omissão e o prazo para a apresentação da prestação de contas se escoou na gestão do prefeito sucessor."
4.	Foi promovido o apensamento, contudo, do TC Processo 014.673/2016-9 ao presente feito, versando ali sobre o pedido de informações formulado pela Procuradoria da República no Estado de Tocantins a respeito de eventuais fiscalizações destinadas a verificar a regularidade dos recursos federais transferidos ao Município de Silvanópolis - TO por meio do Termo de Compromisso n° 5196/2012, tendo, além do apensamento do aludido TC Processo 014.673/2016-9 ao presente feito, a então Sec-TO proposto o envio da integral cópia do TC Processo 008.778/2013-2, noticiando aí os indícios de irregularidade no suscitado Termo de Compromisso n.º 5196/2012 e o subsequente Acórdão 7.242/2013 proferido pela 2ª Câmara do TCU no sentido de conhecer da aludida representação para determinar que o FNDE promovesse o envio, ao TCU, do relatório conclusivo sobre a regularidade, ou não, da execução do mencionado ajuste.
É o Relatório.

não há.

Procurador Marinus Eduardo De Vries Marsico.

TOMADA DE CONTAS ESPECIAL. FNDE. TERMO DE COMPROMISSO. EXECUÇÃO APENAS PARCIAL DO OBJETO PACTUADO. CITAÇÃO. AUSÊNCIA DE NEXO CAUSAL ENTRE OS RECURSOS FEDERAIS REPASSADOS E OS SUPOSTOS DISPÊNDIOS. NÃO COMPROVAÇÃO DA BOA E REGULAR APLICAÇÃO DOS RECURSOS FEDERAIS TRANSFERIDOS. EXCLUSÃO DA RESPONSABILIDADE DO GESTOR SUCESSOR. REVELIA DO GESTOR ANTECESSOR. CONTAS IRREGULARES. DÉBITO. MULTA. COMUNICAÇÃO.

TOMADA DE CONTAS ESPECIAL (TCE)

Secretaria de Controle Externo de Tomada de Contas Especial (Secex-TCE).

Trata-se de tomada de contas especial instaurada pelo Fundo Nacional de Desenvolvimento da Educação (FNDE) em desfavor, originariamente, de Bernardo Siqueira Filho e Claiton José Georgetti, como então prefeitos de Silvanópolis - TO (gestões: 2009 - 2012 e 2013 - 2016, respectivamente) , diante da omissão no dever de prestar contas do Termo de Compromisso n.º 5196/2012 destinado ao "apoio técnico ou financeiro prestado em caráter suplementar e voluntário pela União às redes públicas de educação básica dos Estados, do Distrito Federal e dos Municípios mediante a pactuação de Plano de Ações Articuladas - PAR" por meio do aporte de recursos federais sob o montante de R$ 560.558,00, tendo a vigência do ajuste sido estipulada para o período de 1º/7/2012 a 31/8/2014.
2.	A partir do Relatório de Tomada de Contas Especial n.º 1/2015 (Peça 1, fl. 105) , o tomador de contas assinalou a responsabilidade solidária de Bernardo Siqueira Filho e Claiton José Georgetti, como gestores dos aludidos recursos federais, pelo dano ao erário sob o valor original de R$ 560.558,00 em face da omissão na prestação de contas dos recursos federais repassados.
3.	Todavia, no âmbito do TCU, a Secex-TCE promoveu a citação de Bernardo Siqueira Filho para apresentar as suas alegações de defesa, ante a não comprovação da boa e regular aplicação dos recursos federais repassados no âmbito do referido termo de compromisso, e a audiência de Claiton José Georgetti, ante a omissão no dever de prestar as contas dos aludidos recursos federais.
4.	A despeito, contudo, da regular notificação, os responsáveis deixaram transcorrer in albis o prazo para a produção das correspondentes defesas, passando à condição de revéis, nos termos do art. 12, § 3º, da Lei n.º 8.443, de 1992.
5.	Ocorre, contudo, que, antes da análise final do feito pela Secex-TCE, o FNDE comunicou ao TCU que, apesar da superveniente prestação de contas apresentada, com atraso, por Claiton José Georgetti, subsistiria o dano ao erário sob o valor original de R$ 560.558,00 em face da não comprovação da boa e regular aplicação dos recursos federais transferidos (Peça 45) .
6.	De todo modo, após a análise final do feito, a unidade técnica pugnou pela irregularidade das contas de Bernardo Siqueira Filho para a condenação em débito sob o valor original de R$ 445.370,00 a ser ressarcido em favor do Tesouro Nacional, além da aplicação de multa, nos termos do art. 57 da Lei n.º 8.443, de 1992, sem prejuízo da exclusão da responsabilidade de Claiton José Georgetti na presente relação processual.
7.	O MPTCU propôs preliminarmente, todavia, a abertura de prazo para Bernardo Siqueira Filho apresentar a sua manifestação sobre os pareceres do FNDE em prol da reprovação das contas prestadas pelo então gestor-sucessor (Peças 45, 50 e 51) , sem prejuízo de, subsidiariamente, manifestar a sua anuência à aludida proposta da unidade técnica, destacando, todavia, que a multa em desfavor de Bernardo Siqueira Filho deveria ser aplicada com o fundamento no art. 16, III, alínea "c", da Lei n.º 8.443, de 1992.
8.	O TCU pode incorporar o parecer da unidade técnica a estas razões de decidir.
9.	Eis que não restou evidenciada a necessidade de abertura do novo prazo em favor de Bernardo Siqueira Filho, não apenas porque o presente processo já estaria em plenas condições de pronto julgamento, mas também porque os pareceres do FNDE não configurariam a apresentação de novos elementos tendentes a resultar no eventual prejuízo ao contraditório e à ampla defesa, pois o aludido responsável já teria sido chamado em citação por meio do Ofício n.º 1.022/2016, de 29/4/2016, para apresentar a sua manifestação sobre a mesma irregularidade e sobre o idêntico valor indicado no superveniente parecer do FNDE, não subsistindo essa suposta necessidade de abertura do novo prazo, já que, como ato enunciativo, o referido parecer do FNDE não resultaria em efetivo prejuízo material ao responsável e, como parecer opinativo semelhante ao emitido pela unidade técnica ou pelo MPTCU, ele não demandaria a abertura de novo e infindável exercício da defesa. 
10.	Não fosse o bastante, os elementos ora apresentados pelo FNDE teriam beneficiado o referido responsável, ao evidenciar a comprovação do pagamento dos fornecedores de mobiliário e equipamentos sob o valor de R$ 115.188,00, resultando, assim, na redução do original dano ao erário sob o valor histórico de R$ 560.558,00 para o de R$ 445.370,00, sem prejuízo, todavia, de subsistir a falta de comprovação, com o subjacente dano ao erário remanescente, em face da aquisição de 2 (dois) ônibus escolares sob o valor de R$ 441.720,00 e de 2 (dois) projetores sob o valor de R$ 3.650,00.
11.	A suposta responsabilidade, todavia, de Claiton José Georgetti restaria afastada no presente processo, pois, além de os referidos recursos federais não terem sido transferidos durante a sua gestão, ele teria adotado as medidas para o efetivo resguardo do erário federal pelo envio da correspondente prestação de contas ao FNDE e da respectiva representação ao TCU sob o TC Processo 008.778/2013-2, noticiando aí os indícios de irregularidade no suscitado Termo de Compromisso n.º 5196/2012, e, por isso, a 2ª Câmara do TCU teria prolatado o Acórdão 7.242/2013 no sentido de conhecer da aludida representação para determinar que o FNDE promovesse o envio, ao TCU, do relatório conclusivo sobre a regularidade, ou não, da execução do mencionado ajuste.
12.	Bem se vê, contudo, que a prestação de contas apresentada por Claiton José Georgetti para o aludido acordo não teria afastado as graves falhas a partir da ausência dos documentos técnicos necessários à efetiva comprovação da execução do objeto pactuado e, assim, não teria restado evidenciada a boa e regular aplicação dos recursos federais repassados, nem a necessária aquisição dos ônibus escolares e dos projetores em prol dos estudantes locais.
13.	Não por acaso, em sintonia, entre outros, com os Acórdãos 1.194/2009 e 3.991/2015, da 1ª Câmara, os Acórdãos 27/2004, 6.235/2013 e 3.223/2017, da 2ª Câmara, e os Acórdãos 11/1997 e 997/2015, do Plenário, a jurisprudência do TCU estaria firmada no sentido da pessoal responsabilidade do gestor pela efetiva comprovação da boa e regular aplicação dos recursos federais recebidos, submetendo todo aquele que administra os recursos públicos ao dever de demonstrar o correto emprego dos valores federais, nos termos do art. 70, parágrafo único, da Constituição de 1988 e do art. 93 do Decreto-Lei n.º 200, de 1967.
14.	Por esse prisma, como a ausência dos documentos comprobatórios sobre o efetivo dispêndio na execução do aludido objeto pactuado impediu o necessário estabelecimento do necessário nexo causal entre os recursos federais repassados e os supostos dispêndios incorridos no referido programa, resultando na ausência de efetiva demonstração sobre a boa e regular aplicação dos recursos federais transferidos, restou configurada a ofensa não só às regras legais, mas também aos princípios basilares da administração pública, já que, ao final e ao cabo, o gestor deixou de prestar satisfação à sociedade sobre o efetivo emprego dos recursos públicos postos à sua disposição, e, por aí, restaria efetivamente confirmada a presunção legal de integral dano ao erário para a subsequente condenação do responsável em débito e em multa.
15.	Não subsistiria, enfim, a eventual prescrição da pretensão punitiva do TCU sobre o presente caso concreto, nos termos do Acórdão 1441/2016-TCU-Plenário, diante da ausência do transcurso de mais de dez anos entre a ordem para a citação no âmbito do TCU, em 25/4/2016 (Peça 6) , e a data fatal para a prestação de contas final do aludido ajuste, em 6/11/2014 (Peça 45, fl. 5) .
16.	Eis que, por meio do aludido Acórdão 1.441/2016 proferido na Sessão Extraordinária de 8/6/2016, o Plenário do TCU firmou o seu entendimento no sentido de que a prescrição da pretensão punitiva deve seguir a regra geral do prazo decenal, contado a partir do fato, em linha com o art. 205 do Código Civil brasileiro, interrompendo a contagem do aludido prazo com a ordem de citação, nos termos do art. 240, caput, da Lei n.º 13.105 (Código Processual Civil) , de 2015.
17.	Sem prejuízo, no entanto, do respeito a esse entendimento do Tribunal, deve ser reiterada a minha ressalva já registrada em vários outros julgados do TCU no sentido de que, na ausência de lei específica, o TCU não deveria aplicar qualquer prazo prescricional sobre a referida pretensão punitiva ou, então, na pior das hipóteses, o Tribunal deveria aplicar a regra prescricional fixada pela Lei n.º 9.873, de 1999, não só porque ela trata diretamente de prescrição no âmbito do direito administrativo sancionador, mas também porque, entre outras medidas, a aludida lei manda aplicar o prazo prescricional penal, quando a infração administrativa também configure crime, além de determinar expressamente que, diante de ilícito continuado ou permanente, a contagem do prazo deve iniciar a partir da cessação do aludido ilícito.
18.	A despeito, então, de registrar essa minha posição pessoal, o TCU deve pugnar pela pronta aplicação da multa legal em desfavor do aludido responsável a partir do entendimento fixado pelo aludido Acórdão 1441/2016-TCU-Plenário.
19.	Diante, portanto, dos elementos de convicção até obtidos neste processo, o TCU deve julgar irregulares as contas de Bernardo Siqueira Filho para condená-lo ao pagamento do correspondente débito, além de lhe aplicar a multa prevista no art. 57 da Lei n.º 8.443, de 1992, sem prejuízo de excluir a responsabilidade de Claiton José Georgetti no presente processo e de determinar o apensamento do TC Processo 008.778/2013-2 ao presente TC Processo 022.897/2015-1.
Ante o exposto, pugno pela prolação do Acórdão ora submetido a este Colegiado.
TCU, Sala das Sessões, em tagDataSessao.
Ministro-Substituto ANDRÉ LUÍS DE CARVALHO 
Relator